【裁判字號】    99,訴,622
【裁判日期】    990813
【裁判案由】    清償債務
【裁判全文】
臺灣臺北地方法院民事判決               99年度訴字第622號
原      告  劉昌崙
訴訟代理人  何燈旗律師
複代理人    陳美卿律師
被      告  翔譽國際建設股份有限公司
法定代理人  林嘉蕾
訴訟代理人  林雯澤律師
            陳心儀律師
上列當事人間清償債務事件，本院於九十九年七月十五日言詞辯
論終結，判決如下：
    主  文
原告之訴及其假執行之聲請均駁回。
訴訟費用由原告負擔。
    事實及理由
一、被告公司之法定代理人業於民國98年12月30日由李敏雄變更
    為林嘉蕾，有公司變更事項登記卡為證（見本院訴字卷第15
    至16頁），並經林嘉蕾聲明承受訴訟，續行訴訟，合先敘明
    。
二、原告起訴主張：被告為購買坐落於臺北縣三重市○○○段同
    安厝小段第102、102-1、102-4、103地號土地（下稱系爭土
    地），委託原告與該土地之共有人林樹籃、林周翠竹進行土
    地買賣價款斡旋及處理塗銷抵押權事宜。嗣於民國97年9月
    10日被告委任其員工蔡瑞陽代理被告與系爭土地共有人林樹
    籃、林周翠竹於原告開設之聯大法律事務所簽訂土地買賣契
    約書、土地買賣授權書，並約定原告於完成處理系爭土地抵
    押權人周瑞燦塗銷抵押權事宜後，被告願支付新臺幣（下同
    ）150萬元作為原告報酬。原告於98年4月28日完成上開塗銷
    抵押權登記事宜，並應被告要求將系爭土地信託移轉登記予
    被告指定之張菁菁。原告乃於98年7月15日以98聯律字第983
    71號律師函請求被告支付150萬元，遽遭被告以翔建字第980
    070號函否認全部事實，顯見被告並無給付上開約定款項之
    意思。爰依兩造土地買賣授權書之法律關係提起本訴。並聲
    明：被告應給付原告150萬元，及自支付命令送達翌日起至
    清償日止，按年息5%計算之利息；並願供擔保，請准宣告假
    執行。
三、被告則抗辯以：
  (一)被告僅有出具「三重中正南路案房地買賣備忘錄」授權訴外
    人蔡瑞陽，該備忘錄乃被告與訴外人蔡瑞陽間就買賣價金預
    支一部之約定，被告與訴外人蔡瑞陽之法律關係為買賣，並
    非委任，無任何授與代理權之意思表示，亦無授權訴外人蔡
    瑞陽代理被告公司處理土地買賣及塗銷抵押權事宜。且蔡瑞
    陽並非被告公司員工，其所持有被告公司名片，係私自印製
    ，蔡瑞陽係以自己名義與原告簽訂「土地買賣授權書」，並
    無原告所稱「隱名代理」被告處理土地買賣及塗銷抵押權等
    事宜。
  (二)縱認被告公司有授權蔡瑞陽與原告簽訂土地買賣契約書，惟
    迄今林樹籃、林周翠竹僅簽訂「合建契約」，未完成所有權
    移轉登記，縱林樹籃、林周翠竹與張菁菁簽訂信託契約，然
    原告未參與協助，顯見原告未完成委任事務，自不得向被告
    公司請求履行債務。
  (三)被告公司總經理林嘉蕾未曾於97年9月10日偕同訴外人呂慈
    珍、蔡瑞陽至原告開設之聯大法律事務所簽訂土地買賣授權
    書，被告公司總經理林嘉蕾既無出席，如何項原告表示委任
    訴外人蔡瑞陽代理被告與原告簽訂授權書？更遑論向原告保
    證絕無問題，原告主張顯與事實不符等語。
  (四)聲明：原告之訴駁回；如受不利判決，願供擔保請准宣告免
    為假執行。
四、兩造不爭執之事項：
  (一)系爭土地於98年4月28日信託登記予張菁菁（支付命令卷第
    47、48頁）。
  (二)被告公司於97年9月9日與訴外人蔡瑞陽簽訂「三重中正南路
    案房地買賣備忘錄」，願支付150萬元予蔡瑞陽，作為購買
    訴外人林樹籃、林周翠竹所有系爭土地買賣價金及清償林樹
    籃之抵押權人周瑞燦塗銷抵押權之費用，並委由原告洽談系
    爭土地之費用（支付命令卷第7頁）。
五、得心證之理由：
  (一)按「縱有代理權，而與第三人為法律行為時，非以本人名義
    為之者，亦不成立代理。又雖與第三人為法律行為時，未明
    示其為代理人；而如相對人按其情形，應可推知係以本人名
    義為之者，固難謂不發生代理之效果，即所謂之『隱名代理
    』。惟如代理人當時係以自己之名義而為，即非以代理人之
    資格而為，已甚明顯者，仍不能認其為代理他人而為」，最
    高法院70年度台上字第2160號判決可資參照。查原告與蔡瑞
    陽於97年9月10日簽訂土地買賣授權書，約定原告協助蔡瑞
    陽以蔡瑞陽指示之土地買賣價款完成與上開土地共有人林樹
    籃、林周翠竹之土地買賣簽約及上開土地共有人林樹籃抵押
    權人周瑞璨同意塗銷抵押權事宜，蔡瑞陽同意以150萬元作
    為清償上開土地抵押權人周瑞璨之抵押權塗銷及原告協助整
    合上開土地買賣費用等情，有土地買賣授權書（支付命令卷
    第6頁）在卷可稽，足見土地買賣授權書之契約當事人為原
    告與蔡瑞陽，基於債權相對性之法理，該土地買賣授權書自
    僅得拘束原告與蔡瑞陽，而不得拘束非契約當事人之被告。
  (二)原告雖稱：當時被告公司總經理林嘉蕾與協理呂慈珍表示為
    公司節稅考量，委任蔡瑞陽代理被告公司與原告簽立土地買
    賣契約書，並提出被告公司授權蔡瑞陽處理系爭土地之「三
    重中正南路案房地買賣備忘錄」證明，可知蔡瑞陽係隱名代
    理被告公司與其簽訂土地買賣授權書，該契約應對被告直接
    發生效力云云，惟查：
    1.證人蔡瑞陽及呂慈珍均證稱林嘉蕾未曾於97年9月10日偕
      同呂慈珍及蔡瑞陽至原告開設之聯大法律事務所簽訂土地
      買賣授權書，是原告稱被告公司總經理林嘉蕾曾表示委任
      蔡瑞陽代理被告與原告簽立土地買賣授權書云云，即非實
      在。
    2.被告固有與蔡瑞陽簽訂「三重中正南路案房地買賣備忘錄
      」，但該備忘錄乃被告與訴外人蔡瑞陽間就買賣價金預支
      一部之約定，且敘明被告與訴外人蔡瑞陽之法律關係為買
      賣，未見任何授與代理權之意思表示。又證人蔡瑞陽結證
      稱：伊受被告公司委任代為開發土地，開發當中要和地主
      簽訂買賣契約或要協調處理的部分，當然就是用我的名義
      下去處理，開發成功的話，被告公司會給我佣金；土地買
      賣授權書約定之150萬元，應該是我先向被告公司請款後
      再支付給原告；我沒有聽到呂慈珍跟原告說為了節稅方由
      我簽授權書等語（本院訴字卷第22至23頁），核與證人呂
      慈珍在庭結證稱：我於97年9月間任職被告公司開發部，
      當時我負責開發系爭土地，因為土地上住戶很多，也有地
      上物占用，比較複雜，所以委託土地開發整合人，蔡瑞陽
      是這個案子的整合人，有些土地他先買下轉賣給我們，有
      些土地是被告公司買，整合好後我們會結算，如果整合人
      取得土地的價格低於我們委託的價格，差價就由整合人賺
      取；土地買賣授權書由原告與蔡瑞陽簽立的原因是因為這
      個案子我們是委託蔡瑞陽整合，所以有關這個案子的支出
      ，我們會先付給蔡瑞陽，蔡瑞陽再付給他委託的人等語（
      本院訴字卷第35至38頁）大致相符，足見蔡瑞陽以自己名
      義與原告簽訂土地買賣授權書時，並無代理被告公司並將
      契約效果直接歸屬於被告公司之意思，而的確以自己為契
      約主體，嗣後再本於其與被告公司之契約關係與被告結算
      並為佣金之請求，是縱認蔡瑞陽曾向原告出示如卷附標示
      任職被告公司開發部之名片（支付命令卷第5頁），蔡瑞
      陽既已明白以自己名義與原告簽署土地買賣授權書，而原
      告為熟習法律之律師，理無不知蔡瑞陽以自己名義而非以
      被告公司代理人名義簽署土地買賣授權書所代表之法律效
      果，揆諸前開最高法院裁判意旨，自難認有隱名代理之適
      用。
  (三)原告嗣補稱：被告曾授權其公司協理呂慈珍於97年間委任原
    告處理協調系爭土地之土地買賣及地主林樹籃之抵押權人周
    瑞璨塗銷抵押權登記之事務，是兩造有委任契約關係存在云
    云，並以證人呂慈珍之事後書面陳述狀（本院訴字卷第43頁
    ）為據，惟證人呂慈珍以書面陳述：97年9月其代表被告委
    託原告協助處理上開事項，表示事成後被告會給付原告150
    萬元，所以由同行之蔡瑞陽代表被告公司簽，屆時被告公司
    仍會給付約定之款項等情，依民事訴訟法第305條第3項，未
    經兩造同意，不得作為證據；又其書面陳述內容核與其之前
    當庭具結之證詞不符，而其當庭具結之證詞與證人蔡瑞陽所
    述大致相符，本院認較為可採，核無依原告聲請再度訊問證
    人呂慈珍之必要。再參諸前述理由，蔡瑞陽顯然係以自己名
    義而非被告代理人名義委託原告協調處理上開事項，是原告
    前開主張，實為勉強，要難認兩造間確有委任契約關係存在
    。
  (四)綜上，土地買賣授權書之契約當事人為蔡瑞陽與原告，原告
    不得憑該授權書對被告為何請求，兩造間復難認有委任契約
    關係存在，從而，原告依委任契約關係及土地買賣授權書第
    2條第2項，請求被告給付如其聲明所示，為無理由，應予駁
    回。原告既受敗訴判決，其假執行之聲請即失所附麗，不應
    准許。本件判決之基礎已臻明確，兩造其餘攻擊防禦方法及
    主張舉證，於判決結果不生影響，無一一審究之必要，附此
    敘明。
六、訴訟費用之負擔：民事訴訟法第78條。
中    華    民    國    99    年    8     月    13    日
                  民事第二庭    法  官  歐陽漢菁
以上正本係照原本作成
如對本判決上訴，須於判決送達後20日內向本院提出上訴狀。如
委任律師提起上訴者，應一併繳納上訴審裁判費。
中    華    民    國    99    年    8    月     13    日
                                書記官  吳貞瑩

司法院資訊處製作；財團法人民間司法改革基金會備份。
